臺灣高等法院臺南分院刑事判決　　　　　九十三年度上訴字第一００三號
　　　上　訴　人
　　　即　被　告　乙　○　○
　　　選任辯護人　何　建　宏　律師
右列上訴人因違反毒品危害防制條例等案件，不服臺灣臺南地方法院九十二年度訴字
第一三四一號中華民國九十三年九月二十四日第一審判決（起訴案號：臺灣臺南地方
法院檢察署九十二年度偵字第二六二三號），提起上訴，本院判決如左：
    　主      文
原判決關於乙○○部分撤銷。
乙○○意圖販賣而持有第一級毒品，處有期徒刑拾壹年。
扣案之第一級毒品海洛因肆拾包（合計淨重拾肆點貳肆公克），沒收銷燬之。上開
毒品外包裝（包裝重捌點陸公克）、電子磅秤壹臺、分裝袋壹百個，沒收。
      事      實
一、乙○○曾於民國（下同）八十七年間，因施用毒品案件，經送觀察、勒戒、強制
    戒治後，為臺灣臺南地方法院檢察署檢察官於八十九年九月五日以八十九年度戒
    毒偵字第五四七為不起訴處分。又施用毒品，於九十一年三月二十九日，經臺灣
    臺南地方法院新營簡易庭以九十一年度新簡字第一四號判處有期徒刑六月確定，
    但未到案執行遭通緝。於九十二年二月十九日為警查獲，施用第一級毒品海洛因
    罪經本院九十二年度上訴字第六三九號案件判處有期徒刑一年八月確定。詎於前
    開施用毒品案件通緝期間，猶不知悔改，於九十二年一月間，在雲林縣虎尾鎮○
    ○路萬客來遊藝場前，向不詳年籍姓名綽號「老兄」成年男子，購入第一級毒品
    海洛因共四十三包施用，嗣因收入不豐，無法支付施用毒品費用，乃起意販售，
    欲將之脫售營利，基於販賣第一級毒品意圖，於九十二年二月十九日，將其中二
    十六包藏放於身上，伺機欲販賣予施用毒品者。經警於同日十二時許，在臺南市
    ○區○○路二段二三０巷六號前查獲，自其身上起獲第一級毒品海洛因二十六包
    、現金新臺幣（下同）二萬元。嗣經乙○○之同意，至其臺南市○區○○路二段
    二三０巷六號五樓之二居所搜索，再查獲第一級毒品海洛因十七包（起訴書誤載
    為十六包；與前開二十六包毒品海洛因合計四十三包，淨重十四點二四公克、包
    裝重八點六三公克）、橡皮綁帶二條、注射針筒四支、燃燒容器一支（乙○○施
    用毒品犯行，業經本院九十二年度上訴字第六三九號案判處有期徒刑一年八月確
    定），及電子磅秤一臺、分裝袋一百個。並當場查獲其同居女友丙○○持用，由
    乙○○與綽號「小羅」換貼於「黃麗卿」國民身分證，變造之「黃麗卿」國民身
    分證行使，扣得偽造之「黃麗卿」國民身分證一張；丙○○乃冒稱為「蔡志娟」
    ，並於警製表編號一至三所示之搜索扣押筆錄、扣押物品目錄表及警詢筆錄，偽
    造如附表所示「蔡志娟」簽名及指印（乙○○此變造身分證部分，業經原審法院
    九十二年度訴字第三五五號案件判處有期徒刑八月確定。丙○○部分則經本案判
    處有期徒刑肆月確定）。
二、案經臺南市警察局第四分局報請臺灣臺南地方法院檢察署檢察官偵查起訴。
   　 理      由
一、訊據上訴人即被告乙○○矢口否認有意圖販賣而持有第一級毒品海洛因犯行，辯
    稱：扣案電子磅秤及分裝袋為綽號「老兄」於查獲前二、三日暫時寄放，扣案四
    十三包海洛因係向「老兄」買來自己施用云云。
二、經查：
(一)本件查獲之原因，係警局接獲民眾檢舉被告有販賣毒品，經多次查訪，被告行動
    詭異，出入頻繁，乃在臺南市○區○○路二段二三０巷六號前攔查，自其身上起
　　獲第一級毒品海洛因二十六包、現款二萬元。再經被告同意，至五樓之二房間查
　  獲第一級毒品海洛因十七包、電子磅秤一臺、分裝袋一百個。有扣案之第一級毒
    品海洛因四十三包、分裝袋一百個、電子磅秤一臺、現金一萬五千元（發還五千
    元）在卷足資佐證。扣案毒品四十三包經送法務部調查局鑑驗結果，均含第一級
    第六項毒品海洛因成分（合計淨重十四點二四公克、包裝重八點六三公克），有
    該局九十二年三月十九日調科壹字第二００００四二七五號鑑定通知書在卷可憑
    （見偵查卷第三十五頁）。檢察官乃起訴被告涉案法條為毒品危害防制條例第四
    條第一項販賣第一級毒品罪。按毒品危害防制條例第四條第一、二項所謂販賣行
    為，不以販入後復行賣出為必要，祇要以營利意思之目的，而有販入或賣出二者
    其一之行為，即足構成；行為人持有第一級或第二級毒品，如係以主觀上營利售
    賣意圖而販入第一級或第二級毒品，其雖未及賣出，仍應論以販賣第一級或第二
    級毒品罪既遂罪責；或非以營利售賣意圖而販入，或因其他原因而持有第一級或
    第二級毒品，嗣起意圖利售賣，著手於販賣行為縱未及賣出，即應成立販賣第一
    級或第二級毒品未遂罪責；如非以營利售賣意圖而販入，或因其他原因而持有，
    嗣起意圖利售賣，尚未著手於賣出行為，始成立意圖販賣而持有第一級或第二級
    毒品罪責（最高法院九十年度台上字第一八九八號判決意旨參照）。
(二)被告乙○○於警訊自白：「查獲的海洛因是一名綽號『老兄』男子叫我去販賣。
    」「每次交易皆是『老兄』與要購買毒品的人先談定地點、時間，再叫我去交易
    ，所以跟我交易毒品的人我皆不認識」等語（見警卷第七、八頁），坦承查獲之
    現金一萬五千元為其販賣第一級毒品海洛因所得，且係綽號「老兄」之男子因知
    悉其有吸食海洛因之習慣，故命其代為出售海洛因予他人等情。惟原審依被告之
    聲請勘驗該次警訊錄音帶結果：「(一)自開始播放起，有多次員警提示被告筆錄內
    容之聲音、(二)被告回答之內容與筆錄內容全部相同、(三)錄音時間總長約二十分鐘
    ，與筆錄上記載自九十二年二月十九日十三時開始製作，至同日下午十六時四十
    分製作完畢之時間不符。」有筆錄在卷可憑（見一審卷第一０六頁），顯見本件
    員警詢問被告乙○○時，並未全程錄音。而原審詢問當日製作警詢筆錄之員警甲
    ○○，證稱：「（如何製作警詢筆錄？）查獲當天帶回派出所製作筆錄，每寫一
    段均有先溝通之後再記載下來，溝通之時沒有錄音，先問清楚再錄音。」「（筆
    錄上記載開始詢問之時間自九十二年二月十九日下午十三時至筆錄製作完畢之時
    間為同日下午十六時四十分，共計三小時四十分鐘，但錄音帶內容僅二十分鐘，
    有何意見？）因為被告有時候要上廁所，有時候要吃飯，所以這段時間沒有錄音
    。」、「（對於錄音內容有員警提示被告回答的部分有何意見？）因為他筆錄看
    不清楚，看到不同行，且他精神上不是很好，有點打瞌睡，所以我們就提醒他」
    （見一審卷第一０七、一０八頁），於本院證稱：「（乙○○警訊當時精神狀態
    如何？）時好時壞，曾趴在桌上，因毒癮發作。」（見本院卷第一四七頁），益
    見上開警詢錄音帶係於筆錄作成後按照筆錄之內容陳述錄音而得，參以證人甲○
    ○證稱被告乙○○當時精神狀態不佳，甚至有打瞌睡之情事，則被告乙○○所為
    上開自白，是否涉及疲勞詢問或其他不正方法，亦非無疑。按訊問被告，應全程
    連續錄音；必要時，並應全程連續錄影，但有急迫情況且經記明筆錄者，不在此
    限；又前開規定，於司法警察官或司法警察詢問犯罪嫌疑人時準用之，刑事訴訟
    法第一百條之一第一項、第一百條之二定有明文；第按被告之自白，非出於強暴
    、脅迫、利誘、詐欺、疲勞訊問、違法羈押或其他不正之方法，且與事實相符者
    ，得為證據，同法第一百五十六條第一項亦有明定。本件被告乙○○於警訊之自
    白，經勘驗警詢錄音帶之結果，既係於筆錄作成後按照筆錄之內容陳述錄音而得
    ，被告乙○○當時精神狀態不佳，甚至有打瞌睡之毒癮發作情事，自無法證明係
    出於被告自由意志所為之陳述，原審合議庭乃於九十三年七月十六日審理時，當
    庭裁定被告乙○○上開警詢筆錄無證據能力，自屬有據，被告乙○○警訊自白自
    不能作為被告乙○○涉有販賣毒品犯行之不利證據。
(三)但據與被告乙○○同居之女友丙○○（冒蔡志娟應訊）於警訊證稱：「（警方於
    乙○○身上起出海洛因及其住處所起出洛因妳是否知情？請詳述？）我知道乙○
    ○有在吸食，我也知道乙○○在販賣，但我從未見過乙○○交易，因乙○○如一
    接到電話就出去。但我也見過乙○○將海洛因分成一小包，再秤重量」（見警卷
    第十二頁反面），又於偵查中證稱：「（乙○○有否販賣毒品？）我不清楚，但
    那些毒品都是他自己秤重量分裝的，且有很多人會打電話給他，他接完電話後都
    會匆忙出去，他平常身上帶有毒品」（見偵查卷第九頁），證述扣案之海洛因都
    是被告乙○○秤重量分裝的，很多人打電話給他，他接完電話後都會出去等情節
    ，均為相同，僅對被告乙○○是否有販賣毒品及是否平常身上帶有毒品等情，前
    後不符。查證人丙○○於被告乙○○被查扣毒品海洛因部分，因非關其是否會涉
    案被偵辦，對其可說係無利害關係之事，其陳述內容應會無所牽掛特別坦然面對
    ，且其係被告乙○○同居之女友，據彼等供稱已同居有二個月之久，對於被告乙
    ○○生活起居之細節特別瞭解，又似夫妻一般，所述應不會對被告乙○○不利，
    如無該事實，亦不會陳述那麼明確，另本件確在被告乙○○與丙○○同居之住處
    查獲電子磅秤一臺、分裝袋一百個，核與其上開所述秤重量分裝情狀相符，是丙
    ○○於警訊、偵查證述相同部分，即扣案之海洛因都是被告乙○○秤重量分裝的
    ，很多人打電話給他，他接完電話後都會出去等情節，應為真實可信。至丙○○
    於警訊、偵查證述不符部分，是否有販賣毒品及是否平常身上帶有毒品等情，係
    因丙○○記憶所致，或係丙○○未見過乙○○交易所致，既前後不一致，自無法
    憑信（丙○○於原審改稱：其警訊筆錄係警察在其毒癮發作時，意識不清所作云
    云，然警訊所述關於扣案之海洛因都是被告乙○○秤重量分裝的，很多人打電話
    給他，他接完電話後都會出去等情節，核與其偵查中所述相符，是丙○○顯非在
    意識不清所作，警訊應屬可採，併予敘明）。因被告乙○○上開警訊筆錄所自白
    販賣毒品無證據能力，被告乙○○嗣於偵查、原審及本院均否認販賣毒品，證人
    丙○○上開可信部分，亦未言及乙○○有販賣毒品情事，公訴人起訴被告乙○○
    「九十二年二月四日起，連續多次在台南市內不特定之地點，以每小包二千元至
    三千元不等之價格，將海洛因出售予不特定之人。」則乏依據，尚屬不能證明。
    惟證人丙○○既證述被告乙○○秤重量分裝的，很多人打電話給他，他接完電話
    後都會出去等情節，且本件確在被告乙○○與丙○○同居之住處查獲有電子磅秤
    一臺、分裝袋一百個，足認被告乙○○被扣案之四十三包海洛因，確係被告分裝
    無疑；被告乙○○既分裝毒品於案發隨身攜帶數量達二十六包海洛因外出，據丙
    ○○稱乙○○係接到電話馬上出去，乙○○亦一下樓即為現場埋伏之接獲民眾檢
    舉查訪多時警員查獲，而被告始終無法供出該二十六包海洛因要送往何處，及送
    給年籍住所明確之何人等攜帶外出之目標，僅於偵查中供稱「打電話，是老兄打
    來要我拿毒品給他」（見偵查卷第三十頁反面），所提出「老兄」之聯絡電話，
    警訊稱係0000000000（見警卷第七頁反面），偵查中郤稱00000
    00000（見偵查卷第九頁反面），於本院稱應是檢察官偵查中說的正確（見
    本院卷第九十頁），經檢察官函查該0000000000電話使用者係台北市
    中山區之國王大飯店股份有限公司，另0000000000電話經本院調取電
    話資料，係住於台北縣三重市之簡雅玲所使用，有遠傳電信股份有限公司電話資
    料影本在卷足參（見偵查卷第二十七頁、本院卷第一一九頁），查得所供二支電
    話使用者，在台北縣市，均查不出所以然，無法查得被告乙○○所稱「老兄」之
    人，被告乙○○於偵查中所述，純屬其虛構，要難憑信；另倘如乙○○所述真實
    ，案發時乙○○既係剛接電話，以乙○○曾觸犯毒品罪，應知悉供出毒品來源得
    以減輕其刑，隨時均可再以連絡所稱「老兄」之人，以減輕其刑責，郤未為配合
    警方查緝，以證明其所述為真，於本院甚而供稱該扣案四十三包海洛因是買來自
    己吸用的等語（見本院卷第五十二、一三七頁），是被告乙○○於偵查所述，不
    足採信；且如被告乙○○所持扣案四十三包海洛因係自己要吸用，亦不必把其中
    之二十六包帶在身上外出，故被告乙○○該二十六包在身上被查獲之海洛因，非
    為持有自己吸用，亦非為販賣（詳如前述），乃係意圖販賣而持有甚明。又參之
    扣案之四十三包海洛因數量顯超出乙○○平時施用之份量，毒品之價額亦超出乙
    ○○每月所得，據乙○○供稱：「一包價格五百元，依平常，一包吸一次，當時
    在停車場任臨時工清掃垃圾，一個月有一萬五千元。」（見本院卷第二四０頁）
    ，以被告每月收入一萬五千元，郤一次須花費一個半月之薪資，囤積其一個半月
    施用量，顯違常情，是不可能係購入被告乙○○自己施用。被告前已因施用毒品
    案件，經原審裁定送觀察、勒戒、強制戒治，因施用毒品，為原審九十一年度新
    簡字第一四號案判處有期徒刑六月確定，應深諳持有毒品為警查獲，將受法律制
    裁，苟非意圖販賣，係單純供自己施用，該扣案毒品數量非少，怎會將大量之毒
    品於三月十八日購入後，不將之藏匿隱密之處，防警查獲，仍將大量之毒品攜帶
    在身上，亦有違常理。再酌以卷附現場照片示被告為警在其身上查獲前揭扣押物
    ，其中有二十六包海洛因，份量均勻（見警卷第十七頁下圖），明顯其將分裝完
    竣海洛欲伺機出售。另在被告住處扣得意圖販賣毒品之工具電子磅秤一臺、分裝
    袋一百個，如係單純施用係不需要這些工具。而被告乙○○固曾推稱：扣案毒品
    海洛因係老兄寄放云云，然被告對於所稱「老兄」之年籍資料住所均無法供明，
    且稱與「老兄」認識約半年（見本院卷第九十二頁），以毒品海洛因係屬貴重之
    物（被告於警訊稱：一小包二千至三千元，於本院稱：一小包五百元，以警訊所
    述較合理，然因被告警訊筆錄無證據能力，祇能採被告於本院所稱一小包五百元
    ），且警查緝甚嚴，以僅認識半年，非親非故，怎會相信被告將貴重物毒品寄放
    被告處，不怕被告予以舉發，被移送法辦之危險，是被告所稱寄放之詞，不合常
    情，應係被告乙○○向「老兄」購買，始合事理。綜上各情，益徵被告向「老兄
    」販入毒品海洛因後，因收入不豐，無法支付施用毒品費用，乃起意販售，欲將
    其中部分毒品伺機脫售營利，極為明確。被告辯稱：係買來作自己吸食之用等語
    ，要難採信。
(五)丙○○於原審及本院則翻異前詞，對警訊及偵查證述情節對被告乙○○不利部分
    ，全然否認（見一審卷第一四０、一四一頁、本院卷第一四二至一四四頁），更
    於原審證稱其警訊筆錄係警察在其毒癮發作時，意識不清所作云云，此部分不足
    採，詳如前述。本院發覺丙○○到庭證述，閃爍其詞，乃調取丙○○在本院傳訊
    到庭作證之前，九十四年一月六日至三月二日服刑期間會客資料，丙○○確在本
    院作證之前一日即三月一日有位蔡建宏前往會客紀錄，有臺灣高雄女子監獄函送
    之受刑人接見登記表影本及其錄音光碟一片可憑（見本院卷第一八三至一八五頁
    ），被告乙○○承認蔡建宏是其請他去接見丙○○（見本院卷第二四一頁），該
    受刑人接見登記表影本登記談話內容即記載：「不會，就照法院的時候的講法，
    法官採不採信，就平常心去想。」本院由法官助理將錄音光碟片翻譯成文，接見
    談話內容有：「『女（丙○○）：你是說他的事？男（蔡建宏）：對。』『女：
    我知道，其實也是跟在法院說的一樣。男：他要我來看妳。』『女：真的嗎？他
    怎沒跟我說。男：他跟我說的有些忘記了，他很強調出庭的事。』『女：等我幹
　　嘛？我要出家呢。男：他說重要的是你這邊，律師跟他講的，律師說重點就是妳
　  ，他怕妳說不好。』『女：不會啦，也是照法院那樣說，對啊，要不要採信也是
    隨他們啊，事實啊。盡力就好了，叫他平常心，要信因果，如果他有悔改，也是
　　會那個．．決定於他自己。男：我不知道他有沒有改，我跟他不同房，在工廠也
　  都是這樣玩，他喜歡跟我玩。』」（見本院卷第一九二至一九五頁），乃被告乙
    ○○於本院傳訊丙○○之前一日請其友人蔡建宏接見丙○○，串證要丙○○於本
　　院作證時按原審法院之說詞。而丙○○於警訊、偵查證述相同部分，即扣案之海
　  洛因都是被告乙○○秤重量分裝的，很多人打電話給他，他接完電話後都會出去
    等情節，係屬真實可信，已如前述，是丙○○於原審及本院全盤推翻警訊及偵查
　　上述情節，純屬丙○○事後迴護被告及與之勾串之詞，自非事實，委難採信。
(六)被告對於意圖販賣第一級毒品之價格雖堅不吐實，惟近年來政府為杜絕毒品之氾
    濫，對於查緝施用及販賣毒品之工作，無不嚴加執行，非法販賣毒品及意圖販賣
    而持有毒品，為毒品危害防制條例之重罪，經警查緝甚嚴，設若無利可圖，衡情
    一般持有毒品之人當無輕易將所持有之毒品轉讓他人而甘冒於再次向他人購買時
    ，而有被查獲移送法辦之危險之理，若無從中謀利，顯然與常情不符，是被告前
    揭意圖販賣而持有毒品，顯有營利之意圖。
三、核被告乙○○所為，係犯毒品危害防制條例第五條第一項之意圖販賣而持有第一
    級毒品罪。被告持有毒品應為進而意圖販賣持有所吸收，不另論罪。檢察官起訴
    被告係犯毒品危害防制條例第四條第一項之販賣第一級毒品罪，起訴法條尚有未
    洽，因社會基本事實相同，應予變更。被告乙○○行為後，毒品危害防制條例業
    於九十二年七月九日修正公布全文三十六條；並自公布後六個月即九十三年一月
    九日施行，修正後之新法第五條第一項規定：「意圖販賣而持有第一級毒品者，
    處無期徒刑或十年以上有期徒刑，得併科新臺幣七百萬元以下罰金。」，與修正
    前毒品危害防制條例第五條第一項之規定，法定刑度相同，新法既已修正公布全
    文三十六條，在理論上，屬法律有變更，在實務上參照最高法院八十年度第二次
    刑事庭長會議決定（二），僅法律名稱變更，條文內容均未變更，上級法院無庸
    撤銷原判決之意旨，如構成要件及法定刑俱未變更，逕行適用現行法，不生新舊
    法比較之問題，故無刑法第二條第一項規定新舊法比較之問題適用，併予敘明。
    原審就被告乙○○部分，認被告不成立販賣第一級毒品罪，僅係犯持有第一級毒
    品罪，洵有違誤。被告上訴意旨認被告為原審判決持有第一級毒品罪，已為其另
    案確定施用毒品罪效力所及，雖無足取。但原判決此部分既有可議，自應由本院
    撤銷改判之。爰審酌被告乙○○有毒品前科，意圖販賣毒品脫售營利，造成查緝
    困難，持有之數量非少，惡性重大，及犯後否認犯罪之態度等一切情狀，依刑事
    訴訟法第三百七十條但書規定，由被告上訴，因原審判決適用法條不當者而撤銷
    ，得諭知較重於原審判決之刑，量處有期徒刑十一年，以資懲儆。扣案第一級毒
    品海洛因四十三包（合計淨重十四點二四公克），係屬毒品，應依毒品危害防制
    條例第十八條第一項前段規定沒收銷燬之。上開毒品外包裝（重八點六三公克）
    ，係用於包裹毒品，防其裸露、逸出、潮濕，便於持有藉以施用，係被告所有供
    犯罪所用之物，另扣案電子磅秤一臺，亦係被告所有供犯罪所用，併依毒品危害
    防制第十九條第一項規定宣告沒收之。扣案之分裝袋一百個，則因於尚未分裝毒
　  品賣出之前，只係告供販賣毒品預備之物而已，依刑法第三十八條第一項第二款
    宣告沒收，
四、據上論斷，應依刑事訴訟法第三百六十九條第一項前段、第三百六十四條、第二
    百九十九條第一項前段、第三百條，毒品危害防制條例第五條第一項、第十八條
    第一項、第十九條第一項，刑法第十一條前段、第三十八條第一項第二款，判決
    如主文。
本案經檢察官姜麗儒到庭執行職務。
中　　華　　民　　國　　九　十　四　　年     五     月    二  十  五    日
                  刑事第一庭審判長法官　蔡　　長　　林
                                  法官　林　　勝　　木
                                  法官　田　　平　　安
右正本證明與原本無異。
如不服本判決，應於收受本判決後十日內向本院提出上訴書狀。其未敘述上訴理由者
並得於提起上訴後十日內向本院補提理由書狀（均須按他造當事人之人數附繕本）「
切勿逕送上級法院」。
　　　　　　　　　　　　　　　　書記官　李　　培　　薇
中　　華　　民　　國　　九　十　四　　年     五     月    二  十  六    日
附錄本案論罪科刑法條全文：
毒品危害防制條例第五條第一項：
　意圖販賣而持有第一級毒品者，處無期徒刑或十年以上有期徒刑，得併科新臺幣七
百萬元以下罰金。
